【裁判字號】    97,訴,57
【裁判日期】    980402
【裁判案由】    偽造文書等
【裁判全文】
臺灣澎湖地方法院刑事判決                97年度訴字第57號
    公  訴  人  臺灣澎湖地方法院檢察署檢察官
    被      告  丙○○○
上列被告因偽造文書等案件，經檢察官提起公訴（97年度偵字第
933 號），被告於本院準備程序為有罪之陳述，經本院合議庭裁
定改由受命法官依簡式審判程序審理，並判決如下：
    主  文
丙○○○所犯如附表所示編號一至十一之行使偽造私文書罪，各
處有期徒刑陸月，其中如附表所示編號一至三之行使偽造私文書
罪均減為有期徒刑參月。應執行有期徒刑壹年。
    事  實
一、丙○○○於民國95年10月5日，邀集鄭阿美 (會單編號2號)
    、林昭夫 (3號)、吳清微 (4號)、林振興 (5號)、許碧娥
    (6號)、陳秀蕊 (7號)、呂秀祝 (會單載為「呂秀娟」，8號
    )、鄭素瓊 (以其先生王惟善名義參加2會，9號及10號)、鄭
    玉菁 (以自己及其兒子蔡文彬名義參加2 會，依序為11號、
    12號)、蔡麗春 (13號)、蔡阿池 (以「韻姿」名義參加，14
    號)、王素滿 (15號)、鄭雅婷 (16號，嗣由會首丙○○○承
    頂)、劉莉蓁 (17號)、鄭秀枝 (以以其先生王添壽名義參加
    2會，18號及19號)、王秋姮 (以其先生宋啟祥名義參加，20
    號)、乙○○ (以其先生蔡明仁、母親程白蟶名義參加2會，
    依序分別為21號及22號)、陳呂素金 (以其先生陳順然名義
    參加3會，23號、24號、25號)、鄭永鎖 (26號)、吳進義
    (27號)、吳永昌 (28號)、邱國峰 (29號，嗣由會首丙○○
    ○承頂)、陳晚菊 (30號，嗣由會首丙○○○承頂)、高金水
    (31號)、潘蘇蘭 (32號)、郭成發 (33號)、呂美蘭 (參加2
    會，34號及35號，均嗣由會首丙○○○承頂)、蕭美秀 (以
    其女兒鄭鈺蓉及兒子鄭揚達名義參加2會，依序分別為36號
    及37號，37號部分嗣由會首丙○○○承頂)、呂秀蓮 (會單
    載為「呂秀華」，38 號)、陳淑娟 (39號)等人參加互助會
    ，連會首 (1號)共計39 會，約定每月一會，每會新臺幣（
    下同）2萬元，採內標制，首期合會金不經投標，由會首取
    得，每月5日晚上6時許在澎湖縣馬公市西衛里206號丙○○
    ○住所開標，並製有互助會單，分發給參與之會員保管，以
    供渠等知悉其他參與會員之身分及總會員數；又其競標方法
    為：欲參與投標之人，於白紙上書寫投標金額及會員姓名，
    於開標日，以出標金額最高者得標，開標結束後，丙○○○
    向其他會員收取會款時，會告知當期得標會員及出標金額。
    詎丙○○○因資金週轉不靈及被他人倒會，竟基於意圖為自
    己不法所有之犯意，於下列時間，未經呂秀祝、呂秀蓮、劉
    莉蓁、高金水、王素滿、蔡阿池、程白蟶、郭成發、潘蘇蘭
    、王添壽、蔡文彬之同意，冒用上開會員之名義及標息，參
    與競標，並於得標後，向不知情之活會會員佯稱係呂秀祝、
    呂秀蓮、劉莉蓁、高金水、王素滿、蔡阿池、程白蟶、郭成
    發、潘蘇蘭、王添壽、蔡文彬得標，向呂秀祝、呂秀蓮、劉
    莉蓁、高金水、王素滿、蔡阿池、乙○○、郭成發、潘蘇蘭
    、鄭秀枝、蔡文彬則訛稱係他人得標，並向上開會員收取會
    款，使不知情之活會會員均陷於錯誤而交付會款，分別詐得
    下列會款：於95年11 月5日冒標呂秀祝之互助會，以標金
    4000元得標，得款49萬6000元；於95年12月5日冒標呂秀蓮
    之互助會，以標金5000 元得標，得款46萬5000元；於96年3
    月5日冒標劉莉蓁之互助會，以標金3000元得標，得款51萬
    元；於96年8月5日冒標高金水之互助會，以標金4300元得標
    ，得款47萬5300元；於96 年9月5日，冒標王素滿之互助會
    ，以標金4000元得標，得款48萬4000元；於96年10月5日冒
    標蔡阿池 (即標單上之「韻姿」)之互助會，以標金4600元
    得標，得款46萬6600元；於97年2月5日冒標程白蟶之互助會
    ，以標金5600元得標，得款42萬8800元；於97年3月5日冒標
    郭成發之互助會，以標金5900元得標，得款42萬700元；於
    97年4月5日冒標潘蘇蘭之互助會，以標金4500元得標，得款
    45萬8500元；於97年5月5日冒標王添壽之互助會，以標金
    5000元得標，得款44萬5000元；於97年8月5日冒標蔡文彬之
    互助會，以標金5600元得標，得款42萬8400元（以上冒標得
    款計算方式及金額均詳如附表所示）。迄97年11月5日該互
    助會無故停標後，活會會員始知悉互助會之活會會員數目多
    於該互助會尚存會期，而發現有冒標情事。
二、案經被害人乙○○訴請臺灣澎湖地方法院檢察署檢察官偵查
    起訴。
    理  由
一、上揭犯罪事實，業據被告於偵查及本院審理時坦承不諱，核
    與告訴人乙○○所指訴之情節相符，並與證人鄭阿美、林昭
    夫、吳清微、林振興、許碧娥、陳秀蕊、呂秀祝、鄭素瓊、
    鄭玉菁、蔡麗春、蔡阿池、王素滿、劉莉蓁、鄭秀枝、王秋
    姮、乙○○、陳呂素金、鄭永鎖、吳進義、高金水、潘蘇蘭
    、郭成發、蕭美秀、呂秀蓮等人於檢察官偵查中證述情形相
    符。復有互助會會員名單暨各期標金明細1份附卷可稽，本
    件事證明確，被告犯行洵堪認定。
二、按我國民間互助會，係由會首招募會員參加所組成，每於標
    會時，通常由欲標取會款之會員，在空白紙條上，或僅書立
    其姓名、綽號及數字，甚或只書寫數字而未書立其姓名、綽
    號，另以言詞等方法表示係何會員所出具者，依習慣或特約
    均足以辨明係該會員以所書寫數字為標息金額參加競標之標
    單，自應以準私文書論，最高法院89年度台上字第1319號判
    決意旨可資參照。本件被告丙○○○於白紙上書寫活會會員
    姓名及標息，參與競標，該紙張係足以表示競標者以該標息
    競標之一定用意之準私文書，旋被告丙○○○持以行使而參
    與競標，並以此方式連續冒用11位活會會員名義得標，足以
    生損害於各該遭冒標會員，進而詐取當次尚屬活會會員之會
    款，核其所為，係犯刑法第216條、第220條第1項、第210條
    之行使偽造準私文書罪及第339條第1項之詐欺取財罪。其偽
    造私文書後復持以行使，其偽造之低度行為為行使之高度行
    為吸收，不另論罪，又其偽造標單冒標之行為，係以一冒標
    行為同時觸犯偽造準私文書罪及詐欺取財罪，並同時詐欺活
    會會員及被冒標之實際會員交付會款，為想像競合犯，均應
    依刑法第55條之規定，從一重之行使偽造準私文書罪處斷。
    被告前後11次冒標行為，犯意個別，行為互殊，應予分論併
    罰。
三、爰審酌被告犯罪之動機、目的、手段、詐取金錢之數額，及
    其犯罪後態度良好，坦承犯行等一切情狀，並參考檢察官之
    意見，依法分別量處如主文所示之刑。另中華民國九十六年
    罪犯減刑條例業於96年7月16日生效施行，本案被告所犯如
    附表所示編號1、2、3之犯罪時間係在96年4月24日以前，又
    無該條例第3條規定不予減刑之情形，爰依該條例第2條第1
    項第3款之規定，減為如主文所示之刑。被告所犯應減刑與
    不應減刑之罪，依中華民國九十六年罪犯減刑條例第11條、
    刑法第51條第5款之規定，定其應執行之刑。
據上論斷，應依刑事訴訟法第299條第1項前段、第273條之1第1
項、第300條，刑法第216條、第210條、第220條第1項、第339條
第1項、第55條、第51條第5款，中華民國九十六年罪犯減刑條例
第2條第1項第3款、第7條、第11條，判決如主文。。
本案經檢察官甲○○到庭執行職務
中    華    民    國    98    年    4     月    2    日
                        刑事庭  法  官  管安露
以上正本證明與原本無異。
如不服本判決應於收受判決後10日內向本院提出上訴書狀，並應
敘述具體理由；其未敘述上訴理由者，應於上訴期間屆滿後20日
內向本院補提理由書 (均須按他造當事人之人數附繕本)「切勿
逕送上級法院」。
中    華    民    國    98    年    4     月    3    日
                                書記官  林德盛
附表：丙○○○犯行使偽造私文書罪之冒標情形
┌──┬────┬────────┬────┬─────────────┐
│編號│冒標日期│被冒標者        │冒標金額│ 冒標得款計算方式及金額   │
├──┼────┼────────┼────┼─────────────┤
│ 1  │95.11.5 │呂秀祝(8號)     │4000元  │活會會款31會，共496,000元 │
├──┼────┼────────┼────┼─────────────┤
│ 2  │95.12.5 │呂秀蓮(38號)    │5000元  │活會會款31會，共465,000元 │
├──┼────┼────────┼────┼─────────────┤
│ 3  │96.3.5  │劉莉蓁(17號)    │3000元  │活會會款30會，共510,000元 │
├──┼────┼────────┼────┼─────────────┤
│ 4  │96.8.5  │高金水(31號)    │4300元  │死會會款1會，活會會款29會 │
│    │        │                │        │，共475,300元             │
├──┼────┼────────┼────┼─────────────┤
│ 5  │96.9.5  │王素滿(15號)    │4000元  │死會會款1款，活會會款29會 │
│    │        │                │        │，共484,000元             │
├──┼────┼────────┼────┼─────────────┤
│ 6  │96.10.5 │「韻姿」 (14號) │4600元  │死會會款1會，活會會款29會 │
│    │        │                │        │，共466,600元             │
├──┼────┼────────┼────┼─────────────┤
│ 7  │97.2.5  │程白蟶(22號)    │5600元  │死會會款2會，活會會款27會 │
│    │        │                │        │，共428,800元             │
├──┼────┼────────┼────┼─────────────┤
│ 8  │97.3.5  │郭成發(33號)    │5900元  │死會會款2會，活會會款27會 │
│    │        │                │        │，共420,700元             │
├──┼────┼────────┼────┼─────────────┤
│ 9  │97.4.5  │潘蘇蘭(32號)    │4500元  │死會會款2會，活會會款27會 │
│    │        │                │        │，共458,500元             │
├──┼────┼────────┼────┼─────────────┤
│ 10 │97.5.5  │王添壽(18號)    │5000元  │死會會款2會，活會會款27會 │
│    │        │                │        │，共445,000元             │
├──┼────┼────────┼────┼─────────────┤
│ 11 │97.8.5  │蔡文彬(12號)    │5600元  │死會會款3會，活會會款26會 │
│    │        │                │        │因同額競標退6000元，      │
│    │        │                │        │共428,400元               │
└──┴────┴────────┴────┴─────────────┘
論罪法條：
刑法第210條：
偽造、變造私文書，足以生損害於公眾或他人者，處 5 年以下有期徒刑。
刑法第216條：
行使第 210 條至第 215 條之文書者，依偽造、變造文書或登載不實
事項或使登載不實事項之規定處斷。
刑法第220條第1項：
在紙上或物品上之文字、符號、圖畫、照像，依習慣或特約，足以為表示
其用意之證明者，關於本章及本章以外各罪，以文書論。
錄音、錄影或電磁紀錄，藉機器或電腦之處理所顯示之聲音、影像或符號
，足以為表示其用意之證明者，亦同。
刑法第339條第1項：
意圖為自己或第三人不法之所有，以詐術使人將本人或第三人之物交付者
，處 5 年以下有期徒刑、拘役或科或併科 1 千元以下罰金。
以前項方法得財產上不法之利益或使第三人得之者，亦同。
前二項之未遂犯罰之。


司法院資訊處製作；財團法人民間司法改革基金會備份。
